【裁判字號】    95,上,233
【裁判日期】    951031
【裁判案由】    所有權移轉登記
【裁判全文】
臺灣高等法院民事判決                   95年度上字第233號
上  訴  人  乙○○○
訴訟代理人  邵良正律師
被上訴人    甲○○
                      號2樓
訴訟代理人  許獻進律師
複代理人    林正杰律師
上列當事人間請求所有權移轉登記事件，上訴人對於中華民國94
年11月25日臺灣士林地方法院94年度訴字第764號第一審判決提
起上訴，本院於95年10月17日言詞辯論終結，判決如下：
    主  文
上訴駁回。
第二審訴訟費用由上訴人負擔。
    事實及理由
一、上訴人主張：(1)坐落於台北縣淡水鎮○○○段○里○○段44
    、58、60、62、63地號土地（下稱系爭土地），係被上訴人
    甲○○、原審共同被告陳木土及訴外人陳楊柳3人共同出資
    購買，所有權應有部分按渠等出資比例分別為2分之1、4分
    之1、4分之1，並於民國67年11月17日簽訂承諾書，約定將
    系爭44地號土地信託登記為被上訴人所有、系爭58、60、62
    、63地號土地則信託登記為陳木土所有。嗣其胞姊即訴外人
    蔡魏鳳因積欠其借款未還，乃對之表示曾與被上訴人合資購
    買系爭44地號土地，擁有應有部分4分之1之權利，願讓與上
    開權利等語，並帶同前往被上訴人處，於72年4月6日由兩造
    簽訂承諾書（下稱第2次承諾書），約定被上訴人應將系爭
    44地號土地所有權應有部分4分之1移轉予上訴人，故第2次
    承諾書具有民法第760條土地所有權持分移轉契約之性質。
    (2)其承受蔡魏鳳而與被上訴人簽訂第2次承諾書，但因其無
    自耕農之身分，受限於當時土地法第30條強制禁止規定之限
    制，乃將系爭44地號土地信託予被上訴人管理並登記在被上
    訴人名下，故第2次承諾書係合法有效之信託契約，其業以
    本件起訴狀繕本之送達，為終止該信託契約關係之意思表示
    ，自得請求被上訴人移轉登記系爭44地號土地所有權應有部
    分4分之1。(3)退步言，縱認第2次承諾書屬消極信託而歸於
    無效，但其既隱藏有「移轉系爭44地號土地所有權應有部分
    4分之1予蔡魏鳳」之真意，蔡魏鳳本即可依該隱藏法律關係
    主張權利，而上訴人既已承受蔡魏鳳上開權利，自亦得請求
    被上訴人依約履行。(4)為此依第2次承諾書之法律關係，求
    為命被上訴人將系爭44地號土地所有權應有部分4分之1移轉
    登記予上訴人之判決。
二、被上訴人則以：(1)系爭44地號土地係蔡魏鳳與其合資購買，
    蔡魏鳳不欲其配偶知悉，乃借用上訴人名義與被上訴人簽訂
    第2次承諾書，蔡魏鳳與上訴人間為借名關係，並未同意將
    系爭44地號土地所有權應有部分4分之1移轉登記予上訴人，
    該第2次承諾書不是民法第760條所定之土地所有權持分移轉
    契約。(2)系爭44地號土地係於67年間合資購買，因蔡魏鳳無
    自耕農之身分，乃以信託登記其名義之迂迴方式，而規避當
    時土地法第30條規定之限制，屬於消極信託，因違反強制禁
    止規定而應歸於無效。(3)縱認第2次承諾書隱藏有移轉土地
    所有權應有部分4分之1予蔡魏鳳之真意，並由被上訴人承受
    上開權利，但因違背當時土地法第30條強制禁止規定，自應
    歸於無效等語，資為抗辯。
三、原審判決上訴人全部敗訴，上訴人就駁回其對被上訴人請求
    部分聲明不服，提起上訴，並於本院上訴聲明：(一)原判決關
    於駁回上訴人後開第(二)項之訴部分廢棄。(二)被上訴人應將坐
    落於台北縣淡水鎮○○○段○里○○段44地號土地所有權應
    有部分4分之1移轉登記予上訴人（上訴人就原判決駁回對共
    同被告陳木土請求部分及請求被上訴人移轉登記系爭58、60
    、62、63地號土地部分，未聲明不服，已告確定）。被上訴
    人則於本院答辯聲明：駁回上訴人之上訴。
四、本件經依民事訴訟法第463條準用同法第270條之1第1項第3
    款規定，整理並協議簡化爭點及不爭執點後，兩造同意僅就
    言詞辯論時所陳述之事實及主張之法律關係為論斷。查兩造
    就：
    (1)上訴人與被上訴人於72年4月6日簽立承諾書，約定：被上
      訴人、陳木土及陳楊柳3人共同出資購買系爭土地所有權
      全部，出資比例各為4分之1，因上訴人與陳楊柳無自耕能
      力，故將系爭44地號土地信託登記為被上訴人所有，其餘
      土地信託登記為陳木土所有，爾後如欲出售該等土地，應
      經各承諾人同意始得處分或出售，並按原出資比例分配價
      款等語，此有第2次承諾書在卷可稽（見台灣士林地方法
      院士林簡易庭94年度士簡調字第108號卷第14頁，下稱原
      審調字卷）。
    (2)被上訴人於68年2月14日登記為系爭44地號土地所有權人
      ，陳木土亦於同日登記為系爭58、60、62、63地號土地所
      有權人，登記原因均為買賣；嗣被上訴人於91年5月22日
      以買賣為原因，將系爭44地號土地所有權應有部分2分之1
      移轉登記予蔡魏鳳，有土地登記第2類謄本在卷可參（見
      台灣士林地方法院94年度訴字第764號卷第61頁，下稱原
      審訴字卷）。
    等情並不爭執，自堪信為真實。惟上訴人主張第2次承諾書
    係合法有效之信託契約，其已合法終止該信託契約關係，自
    得請求被上訴人將系爭44地號土地所有權應有部分4分之1移
    轉登記；退步言，縱認屬消極信託而歸於無效，但隱藏有移
    轉土地所有權應有部分之契約效力，其既已承受蔡魏鳳權利
    ，自亦得請求被上訴人依約履行等情，則為被上訴人所否認
    ，並以前開情詞置辯。是以本件兩造爭執之重點厥為第2次
    承諾書是否為合法有效之信託契約？是否隱藏有移轉土地所
    有權應有部分之契約效力？是否為兩造間之不動產移轉契約
    ？茲分述於後。
五、本件第2次承諾書是否為合法有效之信託契約：
    (一)按「85年1月26日信託法公布施行前，所謂信託行為，係
      指委託人為自己或第三人之利益，以一定之財產為信託財
      產，將之移轉於受託人，由受託人管理或處分，以達成一
      定經濟上或社會上目的之行為」、「所謂信託，係指信託
      人為自己或第三人之利益，以特定財產為信託財產，移轉
      與受託人管理或處分，以達成一定之經濟上或社會上目的
      之行為。受託人不特就信託財產承受權利人之名義，且須
      就信託財產依信託契約之內容為積極之管理或處分。倘信
      託人僅將其財產在名義上移轉與受託人，而有關信託財產
      之管理、使用或處分悉仍由信託人自行為之，是為消極信
      託，除有確實之正當原因外，通常多屬通謀之虛偽意思表
      示，易助長脫法行為，應難認為合法」（參照最高法院94
      年度台上字第709號、79年度台上字第2757號裁判意旨）
      。是85年1月26日信託法公布施行前，信託契約之成立，
      務須當事人間有成立信託契約之合意，而由信託人為受益
      人之利益或特定目的，將所享有之財產權移轉予受任人或
      為其他處分，進而授予受任人超過經濟上目的之權利，許
      可受任人於經濟目的範圍內行使權利為契約之內容，且須
      對信託財產，依信託契約所定內容為積極之管理或處分，
      始堪認有信託契約關係之存在，並非將自己之財產，以他
      人名義登記時，當然即有信託關係存在，倘權利人僅以其
      購買之不動產，名義上登記於他人名下，該他人自始未負
      責管理、處分，而將該不動產之管理、使用、處分悉仍由
      權利人自行為之，即係側重於權利人與該他人間信任關係
      之純粹「借名登記」契約。本件第2次承諾書成立於信託
      法公布施行之前，自應參酌上開最高法院裁判意旨，以判
      斷上訴人主張之信託契約法律關係是否存在。
    (二)上訴人主張蔡魏鳳積欠其款項，乃將系爭44地號土地應有
      部分4分之1之權利讓與之事實，為被上訴人所否認，經查
      ：
      (1)上訴人於原審陳稱：其於69年5月間將出售台北市○○
        街房屋，所得價款中之新台幣（下同）120餘萬元陸續
        借予蔡魏鳳，嗣因蔡魏鳳無力償還，故告知被上訴人要
        將土地過戶給上訴人等語（見原審訴字卷第97至98頁）
        ，並提出建築物改良登記簿為憑（見原審訴字卷第115
        頁）。然此欠款而讓與土地權利之情，核與證人蔡魏鳳
        於原審94年9月6日審理期日證述：「當時我先生生活不
        正常，為了不讓我先生知道，所以我是借原告（即本件
        上訴人）的名字與甲○○合資，是我直接與甲○○接洽
        ，錢是我直接交給甲○○」借名登記之情不合（見原審
        卷30頁）。
      (2)又上訴人於原審陳稱：「現在地是荒地，原告不認識甲
        ○○，在此之前原告根本沒有去過現場」（見原審訴字
        卷第44頁）、「（這土地在哪裡？妳有無去看過？）土
        地在淡水，我是最近才去看過」等語（見原審訴字卷第
        98頁），上訴人既稱係蔡魏鳳積欠120餘萬元無力清償
        ，於72年間簽訂本件第2次承諾書轉讓土地權利云云，
        惟土地之坐落位置及地質良窳，攸關土地價值甚鉅，衡
        諸常情，上訴人為確保債權能否完全實現，於72年間簽
        訂承諾書時，當應至土地坐落現場勘查，以決定是否承
        受蔡魏鳳對於上開系爭土地契約權利。然上訴人迄94年
        間本件訴訟繫屬時，始前往觀看，自與通常人處理財務
        經驗不合。
      (3)反之，被上訴人於原審陳稱：「調字卷第14頁的承諾書
        （按即本件第2次承諾書），是因為蔡魏鳳本來就與我
        共同出資，蔡魏鳳沒有出名買地，是由我出名，她出資
        是我的比例的一半即是4分之1，她是在我買的的時候就
        出資了。寫承諾書是因為蔡魏鳳的父親怕她被我欺騙，
        又因為蔡魏鳳的先生在外行為不檢，不想讓她先生知道
        ，所以找她妹妹用她妹妹的名義來與我簽下這份承諾書
        ，我與原告本不相識。當時蔡魏鳳並沒有告訴我她把權
        利讓給原告，只說要借用她妹妹即原告的名義。簽承諾
        書的時候，我們買地已經4、5年了，她父親在往生之前
        ，還一直擔心我沒有把土地過戶給蔡魏鳳的事」、「蔡
        魏鳳確實告訴我他只是要借原告的名字」等語（見原審
        訴字卷第136至137頁），則與上開證人蔡魏鳳證述情節
        相符，足見被上訴人抗辯承諾書之所以有上訴人名義，
        係蔡魏鳳借其名所致，信有可徵。至於上訴人持有第2
        次承諾書正本，固屬事實，然蔡魏鳳既為避免其配偶知
        悉合資購地，而借用上訴人名義，從而由上訴人持有承
        諾書正本，亦屬可能，故上訴人徒以持有本件第2次承
        諾書正本之情，尚不足認為其主張之蔡魏鳳欠款而讓與
        土地權利等情屬實。
      (4)綜上，上訴人顯名於本件第2次承諾書，係因蔡魏鳳借
        用其名義，至於蔡魏鳳就系爭44地號土地所有權應有部
        分4分之1之權利，並未移轉讓與上訴人。上訴人既未取
        得土地持分之權利，自不能持第2次承諾書，對被上訴
        人主張其為持分信託之權利人。
    (三)況且，依第2次承諾書所載文義，係上訴人、被上訴人、
      原審共同被告陳木土及訴外人陳楊柳4人共同出資購地，
      而將系爭44地號土地信託登記在被上訴人名義下，又約定
      系爭44地號土地之處分或出售，需先經各承諾人（按即上
      開4人）認可同意，始得為之，並按出資比例分配價款等
      語，顯見立此承諾時，並未約定授予被上訴人得管理或處
      分之權，亦非為出於特定經濟上目的而將土地信託登記在
      被上訴人名義下，僅係借被上訴人名義登記，藉以規避修
      正前土地法第30條強制禁止規定之限制。參酌首開最高法
      院裁判意旨，本件第2次承諾書既與上開信託契約之成立
      要件不符，尚難有上訴人所稱之信託契約關係存在。且既
      為脫法行為，屬於消極信託之情形，亦應屬無效，並無保
      護之必要。從而，即便蔡魏鳳確有讓與系爭44地號土地所
      有權應有部分4分之1予上訴人，上訴人亦不得對被上訴人
      主張本件第2次承諾書屬合法有效之信託契約。
六、第2次承諾書是否隱藏有移轉土地所有權應有部分之契約效
    力，是否為兩造間之不動產移轉契約：
    (一)上訴人主張：依據第2次承諾書，因為信託登記給被上訴
      人甲○○及原審共同被告陳木土2人，即可以信託登記，
      表示有移轉所有權登記之意思等語（見本院卷第40頁）。
      然查，該第2次承諾書係約定「爾後如欲處分或出售前開
      土地，需經各承諾人認可同意，始得處分或出售，並按原
      出資比例分配價款。恐口無憑‧‧‧」，用以約制土地登
      記名義人不得擅自處分土地，與原先購地時67年11月17日
      第1次承諾書內容並無不同（見原審調字卷第13頁），此
      先後2次承諾書之差別，在於第1次承諾書記載合資者為被
      上訴人、陳木土、陳楊柳3人，第2次承諾書記載合資者除
      上開3人外，增加上訴人1人名義（係借用其名義，已見前
      述）。此外，承諾書並無明示土地所有權登記名義人，應
      於何時將如何權利範圍之土地所有權，以何方式移轉登記
      ，從而上訴人認為該第2次承諾書，為土地所有權移轉契
      約云云，顯難採信。
    (二)次按「虛偽意思表示，隱藏他項法律行為者，適用關於該
      項法律行為之規定。」民法第87條第2項固有明文，惟「
      是否隱藏他項法律行為，亦須由當事人予以主張，法院始
      得加以審究。又當事人就其有利於己之事實，應負舉證之
      責。是主張隱藏有他項法律行為之人，自應就此利己之事
      實，負舉證責任」（參照最高法院85年度台上字第2114號
      裁判意旨）。本件系爭44地號土地登記在被上訴人名義下
      ，係為規避修正前之土地法第30條之強行規定，並無隱藏
      他項法律行為，遑論上訴人係基於其與蔡魏鳳間之借名契
      約而與被上訴人簽訂第2次承諾書，故縱有何隱藏，亦係
      借用上訴人名義而隱藏真正權利人蔡魏鳳之當事者身分而
      已，尚難認該承諾書隱藏有土地所有權移轉之約定。此外
      ，上訴人就所主張之隱藏法律行為，未能具體指陳及舉證
      證明，所述難認為真實。
七、綜上所述，上訴人主張其為系爭44地號土地持分權利人，為
    不足採，被上訴人抗辯係訴外人蔡魏鳳借用上訴人之名義，
    與其簽訂第2次承諾書，應屬可信。是則上訴人執此第2次承
    諾書之法律關係，請求被上訴人應履行承諾書契約，移轉系
    爭44地號土地所有權應有部分4分之1，為無理由，不應准許
    。原審就此為上訴人敗訴之判決，並無不合，上訴意旨指摘
    原判決此部分不當，求予廢棄改判，為無理由，應予駁回。
    兩造其餘之攻擊或防禦方法及未經援用之證據，經本院斟酌
    後，認為均不足以影響本院前述審斷之結果，自無逐一詳予
    論述之必要，併此敘明。
八、據上論結，本件上訴為無理由，依民事訴訟法第449條第1項
    、第78條，判決如主文。
中    華    民    國    95    年    10    月    31    日
                    民事第10庭
                        審判長法  官  阮富枝
                              法  官  黃豐澤
                              法  官  陳財旺
正本係照原本作成。
如不服本判決，應於收受送達後20日內向本院提出上訴書狀，其
未表明上訴理由者，應於提出上訴後20日內向本院補提理由書狀
（均須按他造當事人之人數附繕本）上訴時應提出委任律師或具
有律師資格之人之委任狀；委任有律師資格者，另應附具律師資
格證書及釋明委任人與受任人有民事訴訟法第466條之1第1項但
書或第2項（詳附註）所定關係之釋明文書影本。
中    華    民    國    95    年    11    月    1     日
                              書記官  鄭淑昀
附註：
民事訴訟法第466條之1（第1項、第2項）：
對於第二審判決上訴，上訴人應委任律師為訴訟代理人。但上訴
人或其他法定代理人具有律師資格者，不在此限。
上訴人之配偶、三親等內之血親、二親等內之姻親，或上訴人為
法人、中央或地方機關時，其所屬專任人員具有律師資格並經法
院認為適當者，亦得為第三審訴訟代理人。


司法院資訊處製作；財團法人民間司法改革基金會備份。
